ACORDAO-COMPLETO-2419532

ACÓRDÃO 11193/2020 ATA 35/2020 - SEGUNDA CÂMARA

VISTOS, relatados e discutidos estes autos de pensões militares deferidas pela Subdiretoria de Inativos e Pensionistas na Área Militar junto ao Comando da Aeronáutica a partir do falecimento de Dorival Rufino do Amaral, Edezio Rocha dos Santos, Edgard de Sousa e Edgard Fernandes Granja;
	ACORDAM os Ministros do Tribunal de Contas da União, reunidos em Sessão da 2ª Câmara, nos termos do art. 71, III e IX, da Constituição de 1988, e dos arts. 1º, V, 39, II, e 45 da Lei nº 8.443, de 1992, além dos arts. 260, § 1º, e 262, § 2º, do RITCU, ante as razões expostas pelo Relator, em:
	9.1. assinalar a legalidade do ato de reversão da pensão militar em favor de Conceição Fernandes Granja e Maria da Glória Granja Alves (à Peça 4 sob o n. º 10714944-08-2015-000667-3) , concedendo-lhe o respectivo registro; 
	9.2. assinalar a ilegalidade dos atos de pensão militar para lhes negar o respectivo registro instituídos sob as seguintes condições: 
	9.2.1. pensão militar instituída, como ato inicial, por Dorival Rufino do Amaral em favor de Maria Gercilia de O. Amaral (à Peça 2 sob o n.º 10714944-08-2015-000089-6) , diante da indevida referência em quatro níveis acima para o cálculo dos aludidos proventos de pensão militar em ofensa, assim, aos ditames legais e em dissonância com o Acórdão 2225/2019-TCU-Plenário;
	9.2.2. pensão militar instituída, como ato inicial, por Edezio Rocha dos Santos em favor de Iolanda Ferreira dos Santos (à Peça 3 sob o n.º 10714944-08-2015-000188-4) , diante da indevida referência em quatro níveis acima para o cálculo dos aludidos proventos de pensão militar em ofensa, assim, aos ditames legais e em dissonância com o Acórdão 2225/2019-TCU-Plenário, e em face de, para além da presente pensão militar, Iolanda Ferreira dos Santos perceber cumulativa e indevidamente a pensão por morte sob o Regime Próprio da Previdência Social (RPPS) e a pensão por morte sob o Regime Geral da Previdência Social (RGPS) ; 
	9.2.3. pensão militar instituída, como ato inicial, por Edgard de Sousa em favor de Ana Sebastiana P. de Souza e Edleia Cristina de Souza (à Peça 4 sob o n.º 10714944-08-2013-000567-1) , diante da indevida referência em quatro  níveis acima para o cálculo dos aludidos proventos de pensão militar em ofensa, assim, aos ditames legais e em dissonância com o Acórdão 2225/2019-TCU-Plenário;	
	9.3. dispensar o ressarcimento das quantias percebidas indevidamente, mas de boa-fé, em consonância com a Súmula n.º 106 do TCU; 
	9.4. determinar que, no prazo de 15 (quinze) dias contados da ciência desta deliberação, a Subdiretoria de Inativos e Pensionistas na Área Militar junto ao Comando da Aeronáutica adote as seguintes medidas: 
	9.4.1. faça cessar os pagamentos decorrentes dos atos ora considerados ilegais pelo item 9.2 deste Acórdão, sob pena de responsabilidade solidária da autoridade administrativa omissa, nos termos do art. 71, IX, da Constituição de 1988 e do art. 262, caput, do Regimento Interno do TCU; 
	9.4.2. dê ciência do inteiro teor desta deliberação às interessadas indicadas pelo item 9.2 deste Acórdão, alertando-as de que o efeito suspensivo proveniente da eventual interposição de recurso junto ao TCU não as eximirá da devolução dos valores percebidos indevidamente após a notificação, diante do não provimento ao referido recurso, devendo encaminhar os comprovantes dessa notificação ao TCU no prazo de até 30 (trinta) dias; 
	9.4.3. oriente a interessada indicada pelo item 9.2.2 deste Acórdão (Iolanda Ferreira dos Santos) sobre a eventual possibilidade de exercer a superveniente opção com vistas a permitir a percepção da presente pensão militar a partir das subjacentes desistências das indevidas percepções cumulativas dos demais benefícios previdenciários, sem prejuízo, contudo, de ser promovida a efetiva correção sobre o indevido benefício pela pensão militar correspondente a quatro graus hierárquicos superiores ao grau hierárquico do aludido instituidor na ativa;
	9.4.4. encaminhe a este Tribunal, nos termos do art. 262, § 2º, do Regimento Interno do TCU, os novos atos de concessão das aludidas pensões militares indicadas pelo item 9.2 deste Acórdão, sem as ilegalidades indicadas nesta deliberação, para ser submetido à apreciação pelo TCU, na forma do art. 260, caput, do Regimento Interno do TCU; 
	9.5. determinar, nos termos do art. 250, II, do RITCU, que, no prazo de 90 (noventa) dias contados da ciência desta deliberação, o Instituto Nacional do Seguro Social (INSS) avalie a legalidade, ou não, da atual situação previdenciária de Iolanda Ferreira dos Santos ante a cumulativa percepção da pensão por morte sob o Regime Próprio da Previdência Social (RPPS) e da pensão por morte sob o Regime Geral da Previdência Social (RGPS) ; devendo o INSS informar o TCU sobre o efetivo resultado de todas as providências porventura adotadas, ao final do aludido prazo;
9.6. enviar a cópia do presente Acórdão, com o Relatório e a Proposta de Deliberação, à Subdiretoria de Inativos e Pensionistas na Área Militar junto ao Comando da Aeronáutica, para ciência e efetivo cumprimento ao item 9.4 deste Acórdão; e
9.7. arquivar o presente processo, sem prejuízo de promover o monitoramento da determinação proferida pelo item 9.4 deste Acórdão, representando ao TCU, se necessário.

Atos de pensão militar deferidos pela Subdiretoria de Inativos e Pensionistas - Área Militar  junto ao Comando da Aeronáutica.

Segunda Câmara

Subdiretoria de Inativos e Pensionistas na Área Militar junto ao Comando da Aeronáutica.

3. Interessadas: Ana Sebastiana P. de Souza (CPF XXX.159.484-XX); Conceição Fernandes Granja (CPF XXX.984.767-XX); Edleia Cristina de Sousa (CPF XXX.425.598-XX); Iolanda Ferreira dos Santos (CPF XXX.353.777-XX); Maria Gercilia de O. Amaral (CPF XXX.770.747-XX); e Maria da Gloria Granja Alves (CPF XXX.076.337-XX).

13.1. Ministros presentes: Ana Arraes (Presidente) e Augusto Nardes.
13.2. Ministro-Substituto convocado: André Luís de Carvalho (Relator).

ACORDAO-COMPLETO-2498897

Acórdão 15222/2021 - Segunda Câmara

ACORDAO-COMPLETO-2445814

Acórdão de Relação 2970/2021 - Segunda Câmara

Acórdão de Relação

ANDRÉ DE CARVALHO

Trata-se de pensões militares deferidas pela Subdiretoria de Inativos e Pensionistas na Área Militar junto ao Comando da Aeronáutica a partir do falecimento de Dorival Rufino do Amaral, Edezio Rocha dos Santos, Edgard de Sousa e Edgard Fernandes Granja.
2.  	Após a análise final do feito, o Auditor Federal Marcos Fernando Heldwein lançou o seu parecer conclusivo à Peça 7, com a anuência, por delegação de competência, do diretor da Sefip (Peça 8) , nos seguintes termos:
" (...) EXAME TÉCNICO  
3.	Os procedimentos para exame, apreciação e registro de atos de pessoal encontram-se estabelecidos na Instrução Normativa TCU 78/2018 e na Resolução TCU 206/2007. Em seus arts. 4o, § 2o, e 3o, § 3o, respectivamente, essas normas dispõem que os atos de pessoal disponibilizados por meio do Sisac devem ser submetidos a crítica automatizada do próprio sistema, com base em parâmetros predefinidos.
4.	Relativamente aos atos de concessão de pensão militar, as rotinas de crítica das informações cadastradas no Sisac foram elaboradas e validadas levando-se em conta as peculiaridades desses atos. Os itens de verificação do sistema compreendem prazos e fundamentos legais, assim como eventuais ocorrências de acumulação. Trata-se de verificações mais abrangentes, minuciosas e precisas do que aquelas que podem ser realizadas por mãos humanas, proporcionando um nível de segurança ainda maior.
5.	Além da crítica automatizada, há verificação humana adicional no caso de haver alertas do sistema ou informações não formatadas, como esclarecimentos do gestor ou do controle interno. 
6.	O ato de concessão, relativo à pensão instituída por Edgard Fernandes Granja, apresentou a crítica 'CPF nulo ou inválido' pelo sistema eletrônico da Sefip. Por conseguinte, cumpre fazer um breve histórico sobre a criação do Cadastro de Pessoa Física no Brasil.
6.a. CONCEITO
O CPF (Cadastro de Pessoas Físicas) é um número atribuído pela Receita Federal do Brasil tanto a brasileiros como a estrangeiros residentes que pagam impostos no Brasil.
6.b.  DA CRIAÇÃO
Institucionalizado pelo artigo 11 da Lei 4.862, de 29 de novembro de 1965, neste primeiro momento, o futuro CPF respondia pelo nome de Cartão de Identificação do Contribuinte (CIC) , sendo emitido eletronicamente e com prazo de validade determinado. O artigo 11 da supracitada Lei transcrito a seguir:
'Art. 11: As repartições lançadoras do imposto de renda poderão instituir serviço especial de Registro das Pessoas Físicas para contribuintes desse imposto, no qual serão inscritas as pessoas físicas obrigadas a apresentar declaração de rendimentos e de bens.
Em dezembro de 1968, o Decreto-Lei nº 401 criou o Cadastro de Pessoa Físicas (CPF) , in verbis:
DECRETO-LEI No 401, DE 30 DE DEZEMBRO DE 1968.
O PRESIDENTE DA REPÚBLICA, usando das atribuições que lhe confere o § 1º do artigo 2º do Ato Institucional nº 5, de 13 de dezembro de 1968, 
DECRETA:
Art. 1º O registro de Pessoas Físicas criado pelo artigo 11 da Lei número 4.862, de 29 de novembro de 1965, é transformado no Cadastro de Pessoas Físicas (CPF) . 
Art. 2º A inscrição no Cadastro de Pessoas Físicas (CPF) , a critério do Ministro da Fazenda, alcançará as pessoas físicas, contribuintes ou não do imposto de renda e poderá ser procedido 'ex officio'.
Art. 3º O Ministro da Fazenda determinará os casos em que deverá ser exibida ou mencionado o documento comprobatório de inscrição no Cadastro de Pessoas Físicas (CPF) .' 
6.c.  DA INSCRIÇÃO NO CADASTRO
Pelo exposto, verifica-se a criação do Cadastro de Pessoas Físicas a partir de dezembro de 1968, passando a ser obrigatório como cita a Decreto-Lei 401/1968, a critério do Ministro da Fazenda, aos contribuintes ou não do imposto de renda. Logo, as situações em que existia a obrigatoriedade do cadastro eram definidas pelo Ministro da Fazenda. 
Como o advento do Decreto 3.000, de 26 de março de 1999, Regulamento do Imposto de Renda, fica positivada a quem se destina a obrigatoriedade deste cadastro:
INSCRIÇÃO NO CADASTRO DE PESSOAS FÍSICAS
CAPÍTULO I
OBRIGATORIEDADE DE INSCRIÇÃO
Art. 33. Estão obrigados a inscrever-se no Cadastro de Pessoas Físicas - CPF (Lei nº 4.862, de 29 de novembro de 1965, art. 11, e Decreto-Lei nº 401, de 30 de dezembro de 1968, arts. 1º e 2º) :
I - as pessoas físicas sujeitas à apresentação de declaração de rendimentos;
II - as pessoas físicas cujos rendimentos estejam sujeitos ao desconto do imposto na fonte, ou estejam obrigadas ao pagamento do imposto;
III - os profissionais liberais, assim entendidos aqueles que exerçam, sem vínculo de emprego, atividades que os sujeitem a registro perante órgão de fiscalização profissional;
IV - as pessoas físicas locadoras de bens imóveis;
V - os participantes de operações imobiliárias, inclusive a constituição de garantia real sobre imóvel;
VI - as pessoas físicas obrigadas a reter imposto na fonte;
VII - as pessoas físicas titulares de contas bancárias, de contas de poupança ou de aplicações financeiras;
VIII - as pessoas físicas que operam em bolsas de valores, de mercadorias, de futuros e assemelhadas;
IX - as pessoas físicas inscritas como contribuinte individual ou requerentes de benefícios de qualquer espécie no Instituto Nacional do Seguro Social - INSS. 
§ 1º A obrigatoriedade de inscrição no CPF alcança as pessoas físicas residentes no exterior que possuam bens ou direitos no País, inclusive participações societárias, bem assim aplicações no mercado financeiro ou de capitais no Brasil, nos termos e nas condições estabelecidos pela Secretaria da Receita Federal. (Redação dada pelo Decreto nº 4.166, de 13.3.2002) 
§ 2º As pessoas físicas, mesmo que não estejam obrigadas a inscrever-se no CPF, podem solicitar sua inscrição.
6.d. DO CONTROLE PELOS COMANDOS MILITARES
Mesmo antes da obrigatoriedade do CPF, verifica-se que os Comandos Militares exerciam o controle de pessoal por intermédio de códigos numéricos pessoais (Ex: PREC CP, onde PREC significa precedência e CP código pessoal; tal combinação de números era utilizada para controle de pagamentos, descontos e ressarcimentos dos militares da ativa, inativos e pensionistas no âmbito do Exército Brasileiro) , ou seja, mesmo não existindo cadastro de pessoa física para o instituidor de pensão, este era controlado pelas Forças Armadas por um número pessoal e intransferível, que identificava o instituidor de forma única e inequívoca. 
7.	Assim, pelo demonstrado até o momento no que se refere a crítica "CPF nulo ou inválido" e, ainda, pelo óbito do instituidor ter ocorrido em 9/8/1984, data anterior à obrigatoriedade de se possuir CPF, ou seja, antes de 26/3/1999, data de edição do Decreto 3.000/1999, entende-se que a inexistência da CPF por parte do instituidor da aludida pensão militar não oferece óbices à apreciação pela legalidade do ato em questão.
8.	No que concerne à acumulação de benefícios por parte das pensionistas da concessão em comento cumpre esclarecer que Iolanda Ferreira dos Santos recebe recursos do Erário por meio de três fontes: a pensão militar instituída por Belmiro Valentino dos Santos, uma pensão pelo Regime Próprio da Previdência Social e uma pensão pelo Regime Geral da Previdência Social - RGPS.
9. Verifica-se que a situação descrita acima não encontra amparo legal no art. 29, incisos I e II, da Lei das Pensões Militares - Lei 3765/1960, observado o disposto no art. 37, inciso XI, da Constituição Federal.
	10. O TCU, por meio do Acórdão 3653/2011-TCU-Segunda Câmara, da relatoria do Ministro Substituto André de Carvalho considerou que o benefício do Regime Geral da Previdência Social também deve ser considerado para fins do disposto no art. 29 da Lei 3.765/1960. Eis excerto do Voto condutor dessa deliberação: 
	'5. Ocorre que, no que diz respeito à pensão militar, a redação original do art. 29 da Lei n. 3.765, de 4/5/1960, prevê a acumulação de duas pensões militares ou de uma pensão militar com proventos de disponibilidade, reforma, vencimentos, aposentadoria ou pensão proveniente de um único cargo civil.
	6. E, com base em precedentes dos Tribunais Regionais Federais, verifica-se que o benefício previdenciário do INSS é considerado para fins do disposto no mencionado art. 29 da Lei n. 3.765, de 1960, haja vista que, em se tratando de pensão civil, quer seja previdenciária, quer estatutária, a acumulação de benefícios recebidos dos cofres públicos deve ser entendida de maneira restritiva (v. Apelação Cível nº 2005.33.000084718 - TRF 1ª Região e Apelação em Mandado de Segurança 70012 - TRF 2ª Região, fl. 23) 
	11. Este também é o entendimento do Superior Tribunal de Justiça, conforme as seguintes ementas no AgRg no REsp 989802/RJ e no REsp 1434168/RS:
	'ADMINISTRATIVO. AGRAVO REGIMENTAL NO RECURSO ESPECIAL. MILITAR. PENSÃO DE FILHA. ART. 29 DA LEI Nº 3.765/1960. REDAÇÃO ORIGINAL. APLICABILIDADE. TEMPUS REGIT ACTUM. ACUMULAÇÃO COM DUAS PENSÕES PREVIDENCIÁRIAS. IMPOSSIBILIDADE. SUSPENSÃO DE COTA-PARTE ATÉ EVENTUAL OPÇÃO DA INTERESSADA.
	1. O Superior Tribunal de Justiça firmou entendimento de que o regramento do direito à pensão por morte há de ser feito com base na lei vigente à época do óbito do instituidor.
	2. Para afastar a acumulação ilegal de benefícios, deve-se suspender a cota-parte da pensão militar até que a interessada renuncie a uma das pensões previdenciárias, se esta for sua opção.'
12. Assim, a acumulação de três benefícios pela interessada Iolanda Ferreira dos Santos não merece prosperar, cabendo proposta de que o ato seja considerado ilegal e que tenha o seu registro recusado por esta Corte de Contas. Todavia a aludida pensionista poderá optar por receber dois benefícios legalmente acumuláveis.
13. Em relação às demais pensionistas cumpre esclarecer que recebem apenas os benefícios em exame. 
	14. Quanto às pensões instituídas por Dorival Rufino do Amaral, Edezio Rocha dos Santos e Edgard de Sousa impende destacar que estão sendo pagas com base na remuneração de postos incorretos, com fundamento legal que tem como requisito a concessão de reforma por invalidez, condição que teria sido atingida pelos militares posteriormente à inativação, uma vez que, em ambos os casos, os atos iniciais de concessão de reforma tiveram como motivo o impedimento de idade. 
	15. Cumpre salientar que esta Corte de Contas, recentemente, mudou o entendimento quanto à possibilidade de o militar já reformado receber um posto/graduação acima, para fins de proventos, por ocasião de invalidez ocorrida após a concessão de reforma, a qual estaria disposta no art. 110 da Lei 6.880/1980. 
16. O Acórdão 2225/2019-TCU-Plenário, da Relatoria do Ministro Benjamin Zymler, apresentou nova interpretação na situação supracitada, in verbis:
	'Sumário
	ATOS DE REFORMA. ALTERAÇÃO DE UMA DAS CONCESSÕES PARA ELEVAÇÃO, EM UM GRAU HIERÁRQUICO, DO POSTO SOBRE O QUAL CALCULADOS OS PROVENTOS DO INATIVO, EM FACE DA SUPERVENIÊNCIA DE INVALIDEZ PERMANENTE DECORRENTE DE DOENÇA ESPECIFICADA EM LEI. MILITAR ANTERIORMENTE REFORMADO COM PROVENTOS JÁ CALCULADOS SOBRE O POSTO HIERÁRQUICO SUPERIOR, POR TEMPO DE SERVIÇO. AUSÊNCIA DE PREVISÃO LEGAL PARA EXTENSÃO DA VANTAGEM ESTABELECIDA NO ART. 110 DA LEI 6.880/1980 A MILITARES JÁ REFORMADOS, BEM COMO PARA O ACRÉSCIMO DE DOIS POSTOS NO CÁLCULO DOS PROVENTOS. NEGATIVA DE REGISTRO. DETERMINAÇÕES. LEGALIDADE E REGISTRO DAS DEMAIS CONCESSÕES.'
17. O entendimento pela ilegalidade de tais pensões foi expresso, em caso análogo, no voto do Ministro Relator Benjamin Zymler no TC Processo 013.329/2019-7, conforme transcrição:
 	'5.  Segundo informam os autos, o sr. Júlio Sampaio Faria, ocupante do posto de Capitão, foi transferido para a reserva remunerada em 1985, quando contava 50 anos de idade e 33 anos de serviço. Desde então, por ter mais de trinta anos de serviço ativo, passou a receber seus proventos calculados com base no soldo de Major, com fulcro na regra prevista na redação primitiva do art. 50, inciso II, da Lei 6.880/1980 ('São direitos dos militares [...] a percepção de remuneração correspondente ao grau hierárquico superior ou melhoria da mesma quando, ao ser transferido para a inatividade, contar mais de 30 (trinta) anos de serviço') . Nessas mesmas condições, o militar foi reformado ex officio em 1995, ao atingir a idade limite de permanência na reserva remunerada. 
	6. Anos mais tarde, em 2017, o título definitivo de inatividade do sr. Júlio Sampaio Faria foi alterado para vincular seus proventos ao soldo de Tenente Coronel, ou seja, dois postos acima daquele que o militar ostentava na atividade. O fundamento para tanto seria o disposto no art. 110, § 1º, da Lei 6.880/1980 (Estatuto dos Militares) , na redação dada pela Lei 7.580/1986: 
	'Art. 110. O militar da ativa ou da reserva remunerada, julgado incapaz definitivamente por um dos motivos constantes dos incisos I e II do art. 108, será reformado com a remuneração calculada com base no soldo correspondente ao grau hierárquico imediato ao que possuir ou que possuía na ativa, respectivamente. § 1º Aplica-se o disposto neste artigo aos casos previstos nos itens III, IV e V do artigo 108, quando, verificada a incapacidade definitiva, for o militar considerado inválido, isto é, impossibilitado total e permanentemente para qualquer trabalho'. 
	7. Para maior clareza, transcrevo também o art. 108 do Estatuto, no que aqui interessa: 
	'Art. 108. A incapacidade definitiva pode sobrevir em consequência de: 
	I - ferimento recebido em campanha ou na manutenção da ordem pública;
	II - enfermidade contraída em campanha ou na manutenção da ordem pública, ou enfermidade cuja causa eficiente decorra de uma dessas situações;
	III - acidente em serviço; 
	IV - doença, moléstia ou enfermidade adquirida em tempo de paz, com relação de causa e efeito a condições inerentes ao serviço; 
	V - tuberculose ativa, alienação mental, esclerose múltipla, neoplasia maligna, cegueira, lepra, paralisia irreversível e incapacitante, cardiopatia grave, mal de Parkinson, pênfigo, espondiloartrose anquilosante, nefropatia grave e outras moléstias que a lei indicar com base nas conclusões da medicina especializada'. 
	8. Como se vê, o benefício previsto no art. 110 da Lei 6.880/1980, expressamente dirigido ao militar da ativa ou da reserva remunerada, não alcança o militar reformado. Ademais, quer da ativa, quer da reserva, o benefício se traduz no cálculo dos proventos com base no soldo do posto hierárquico imediato àquele que o favorecido apresentava na ativa - ou seja, não há espaço na norma para o cálculo dos proventos ter por referência dois postos acima daquele ostentado pelo militar na atividade. 
	9. Sobre o primeiro ponto - os destinatários do adicional -, a jurisprudência do Superior Tribunal de Justiça (STJ) , intérprete último da lei federal, há muito se encontra pacificada, como ilustram os precedentes adiante reproduzidos: 
	'PROCESSUAL CIVIL. ADMINISTRATIVO. MILITAR REFORMADO POR ATINGIR A IDADE LIMITE NA RESERVA. INVALIDEZ SUPERVENIENTE À INATIVAÇÃO. REFORMA COM REMUNERAÇÃO CORRESPONDENTE AO GRAU HIERÁRQUICO IMEDIATO. IMPOSSIBILIDADE. SÚMULAS 7 E 83 DO STJ.
 	1. O art. 110 da Lei 6.880/1980 prevê o direito de o militar da ativa ou da reserva remunerada ser reformado com a remuneração calculada com base no soldo correspondente ao grau hierárquico imediato ao que possuir. 
	2. O Tribunal de origem asseverou: 'o autor foi reformado ex officio em 21/05/2006 (Evento 20 - PROCADM4 - fl. 15) , por ter atingido idade limite de permanência na reserva, nos termos do art. 106, I, d, da Lei n° 6.880/80. Pretende, agora, a melhoria da reforma para que seus proventos passem a ser calculados com base na remuneração do posto superior na inatividade, em razão da superveniência de moléstia que determina a sua invalidez (neoplasia maligna constatada em 04/01/2008) '. 
	3. É inviável reanalisar a constatação das datas da reforma e da eclosão da moléstia, pois inarredável a revisão do conjunto probatório dos autos para afastar as premissas fáticas estabelecidas pelo acórdão recorrido. Aplica-se, portanto, o óbice da Súmula 7/STJ. 
	4. Ao reconhecer que o direito ora pugnado alcança apenas os militares da ativa ou da reserva remunerada, não prevendo a possibilidade da alteração de proventos de militar reformado por atingir a idade limite na reserva, o Tribunal a quo decidiu em consonância com a jurisprudência do STJ, razão pela qual incide a Súmula 83 do STJ. Precedentes: REsp 1.381.724/RS, Relatora Ministra REGINA HELENA COSTA, PRIMEIRA TURMA, DJe 10/5/2017; e AgRg no REsp 1.539.940/RS, Relatora Ministra ASSUSETE MAGALHÃES, SEGUNDA TURMA, DJe 29/3/2016. 
	5. Recurso Especial não conhecido' (REsp 1784347/RS, Rel. Min. Herman Benjamin, Segunda Turma, julgado em 2/4/2019, DJe de 23/4/2019; ênfase acrescentada) . 
	'ADMINISTRATIVO. MILITAR. REFORMA. ALTERAÇÃO DE BENEFÍCIO. INCAPACIDADE SUPERVENIENTE. ART. 110, § 1º C/C ART. 108, V, DA LEI 6.880/80. MILITARES DA ATIVA OU RESERVA REMUNERADA. RESTRIÇÃO. MILITAR JÁ REFORMADO. IMPOSSIBILIDADE. 
	1. A reforma do militar com a remuneração calculada com base no soldo correspondente ao grau hierárquico imediato ao que possuir ou que possuía na ativa, nos termos do art. 110, § 1º, c/c o art. 108, V, da Lei 6.880/80, restringe-se aos militares da ativa ou reserva remunerada, na exata disposição do caput do art. 110, não sendo possível a concessão de tal benesse àqueles militares já reformados. 
	2. Recurso especial não provido' (REsp 1.340.075/CE, Rel. Min. Castro Meira, Segunda Turma, julgado em 9/4/2013, DJe de 15/4/2013; ênfase acrescentada) . 
	10. Desse último julgado, permito-me transcrever elucidativo trecho do voto do relator, Ministro Castro Meira (os destaques não constam do original) : 
	'Da simples leitura do caput do art. 110 do Estatuto dos Militares, denota-se que o benefício é restrito àqueles militares da ativa ou reserva remunerada, como, aliás, entendeu o decisório regional ora atacado. Para verificar as assinaturas, acesse www.tcu.gov.br/autenticidade, informando o código 63192331. TRIBUNAL DE CONTAS DA UNIÃO TC Processo 013.329/2019-7 3 Acrescente-se que, em sua redação original, o dispositivo legal permitia a reforma apenas aos militares da ativa, incluindo-se-lhe os da reserva remunerada somente a partir da edição da Lei 7.580/86, verbis:
	'Art 1º. O caput do art. 110 da Lei nº 6.880, de 9 de dezembro de 1980, que dispõe sobre o Estatuto dos Militares, passa a vigorar com a seguinte redação: 
	'Art. 110. O militar da ativa ou da reserva remunerada, julgado incapaz definitivamente por um dos motivos constantes dos incisos I e II do art. 108, será reformado com a remuneração calculada com base no soldo correspondente ao grau hierárquico imediato ao que possuir ou que possuía na ativa, respectivamente'. 
	Art 2º. As disposições do art. 110 da Lei nº 6.880, de 9 de dezembro de 1980, são extensivas aos militares que na vigência desta lei já se encontrem na reserva remunerada e que tenham sido reformados com base nos incisos I e II do art. 108.'
	A Exposição de Motivos da referida lei bem delimita o alcance pretendido pela alteração da norma: 
	'Excelentíssimo Senhor Presidente da República,
 	O militar da ativa julgado incapaz definitivamente, por um dos motivos constantes dos itens I e II do art. 108, da Lei nº 6.880/80, Estatuto dos Militares, é reformado com a remuneração do grau hierárquico imediato ao que possuir na ativa, de acordo com o art. 110 do mesmo Estatuto.
	 O militar da reserva remunerada julgado incapaz definitivamente por um dos motivos constantes dos itens I e II do citado art. 108 vem sendo reformado com a remuneração correspondente ao seu grau hierárquico. 
	A situação configura uma abrangência incompleta e injusta da lei cuja correção ora submeto à elevada apreciação de Vossa Excelência.' 
	Se o próprio legislador não vislumbrou tal possibilidade, não cabe ao intérprete fazê-lo, ainda que por alegação de observância ao princípio da isonomia, pois não seria coerente admitir que suposta omissão legislativa possa ser sanada por interpretação que alargue o alcance normativo.
	Os militares da reserva remunerada não se equiparam aos reformados, apesar de ambos os casos tratarem de inatividade, tendo em vista que aqueles podem ser convocados a retornar ao serviço ativo, enquanto estes passam definitivamente à inatividade. 
	... Nem se diga que o art. 2º da Lei 7.580/86 socorreria o recorrente, porquanto a extensão das disposições do art. 110 da Lei 6.880/80 abrange 'militares que na vigência desta lei já se encontrem na reserva remunerada e que tenham sido reformados com base nos incisos I e II do art. 108', enquanto que no presente caso busca-se a equiparação com o art. 108, V. 
	Ademais, oportuno observar que o próprio art. 110, § 3º, ao admitir a ampliação dos benefícios de que trata por leis especiais, ressalvou que o benefício será deferido 'desde que o militar, ao ser reformado, já satisfaça as condições por ela exigidas'.
	Em suma, os militares que adquiriram a moléstia incapacitante após a passagem para a inatividade definitiva não foram contemplados pelo art. 110 da Lei 6.880/80, o qual refere-se à concessão inicial de reforma e não à sua alteração, e alcança apenas os militares da ativa e da reserva remunerada. 
	Essa é a leitura que faço da norma tida por violada, embora tenha notícia que a Administração e o próprio Tribunal de Contas da União adotam interpretação em sentido contrário, sem diferenciação entre militares da ativa, da reserva ou reformados.
 	Por fim, vale anotar que o paradigma do TRF da 2ª Região arrolado pelo recorrente foi reformado por decisão desta Corte, no julgamento do REsp 1.115.309/RS, DJe 30.4.2010, Quinta Turma, de relatoria do Ministro Jorge Mussi.
	Ante o exposto, nego provimento ao recurso especial.' 
	11. De fato, há distinção tão substancial entre os regimes jurídicos aplicáveis, de per si, aos militares da ativa, da reserva e reformados que não se apresenta razoável pretender igualá-los - pela via da hermenêutica - para efeito de concessão de benefícios. Note-se que, no plano remuneratório, o Supremo Tribunal Federal (STF) tem restringido, inclusive, a eficácia de títulos executivos judiciais quando o titular do direito migra da condição de servidor ativo para a de servidor aposentado. No MS 30.725, por exemplo, o Ministro Gilmar Mendes anotou: 
	'Nesse sentido, a coisa julgada deveria ser invocada, a princípio, para efeitos de pagamento de vencimentos, o que não significa, necessariamente, que essa proteção jurídica se estenda, desde logo, para o cálculo dos proventos, o qual deve ser analisado caso a caso, sob pena de reconhecer-se a perpetuação de um direito declarado a ponto de alcançar um instituto jurídico diverso: o instituto dos proventos.' 
	12. Ora, o art. 110 do Estatuto dos Militares tem por evidente propósito compensar os militares da ativa que tenham sua carreira precocemente interrompida por infortúnios associados ao cumprimento do dever. A exceção são as enfermidades referidas no inciso V do art. 108, mas mesmo ali se faz inequívoca a intenção do legislador de favorecer o militar vitimado pela interrupção abrupta da carreira. 
	13. Naturalmente, não há que se falar em interrupção da carreira no caso de militares já reformados. 
	14. Poder-se-ia até objetar, é verdade, que os militares da reserva, expressamente referidos pela norma, também se encontram, tecnicamente, na situação de inativos. No entanto, insisto, o discrímen entre reserva e reforma é tal que a simples leitura da conceituação dada aos institutos espanca qualquer dúvida a respeito. Eis o que dispõe o art. 3º da Lei 6.880/1980:
	'Art. 3° Os membros das Forças Armadas, em razão de sua destinação constitucional, formam uma categoria especial de servidores da Pátria e são denominados militares. § 1° Os militares encontram-se em uma das seguintes situações: a) na ativa: (...) b) na inatividade: I - os da reserva remunerada, quando pertençam à reserva das Forças Armadas e percebam remuneração da União, porém sujeitos, ainda, à prestação de serviço na ativa, mediante convocação ou mobilização; e II - os reformados, quando, tendo passado por uma das situações anteriores estejam dispensados, definitivamente, da prestação de serviço na ativa, mas continuem a perceber remuneração da União.' 
	15. Aliás, em sua redação original, o § 1º do art. 110 do Estatuto dirigia-se unicamente aos militares da ativa. Foi a ocorrência de casos reais de incapacidade - envolvendo reservistas convocados - ocasionada por ferimento ou enfermidade contraída em função do efetivo exercício da atividade militar (incisos I e II do art. 108) que motivou o legislador a lhes estender o benefício. Reproduzo a exposição de motivos que fundamentou a alteração: 
	'Excelentíssimo Senhor Presidente da República, O militar da ativa julgado incapaz definitivamente, por um dos motivos constantes dos itens I e II do art. 108, da Lei nº 6.880/80, Estatuto dos Militares, é reformado com a remuneração do grau hierárquico imediato ao que possuir na ativa, de acordo com o art. 110 do mesmo Estatuto. 
	O militar da reserva remunerada julgado incapaz definitivamente por um dos motivos constantes dos itens I e II do citado art. 108 vem sendo reformado com a remuneração correspondente ao seu grau hierárquico. 
	A situação configura uma abrangência incompleta e injusta da lei cuja correção ora submeto à elevada apreciação de Vossa Excelência.' 
	16. Portanto, a não concessão da vantagem aos militares já reformados não foi um mero descuido da lei; tampouco representa, sob qualquer enfoque que se considere, ofensa ao princípio da isonomia. 
	17. De toda sorte, mesmo que assim não fosse, de modo algum seria dado ao intérprete substituir-se ao legislador no disciplinamento da matéria. É o que estabeleceu o STF, em 2014, por meio da Súmula Vinculante 37, de observância obrigatória pelos órgãos do Poder Judiciário e por toda a administração pública (cf. art. 103-A da Constituição Federal) : 
	'Não cabe ao Poder Judiciário, que não tem função legislativa, aumentar vencimentos de servidores públicos sob o fundamento de isonomia.' 
	18. Relativamente ao segundo ponto mencionado no item 8 deste voto - concessão em cascata do benefício previsto no art. 110 da Lei 6.880/1980 -, a jurisprudência do STJ rejeita a hipótese mesmo que a moléstia incapacitante tenha sido adquirida com o militar ainda na reserva remunerada. Em outras palavras, se já beneficiário da vantagem do art. 50, inciso II, da Lei 6.880/1980 (inatividade com proventos calculados sobre o posto hierárquico imediato) , nem sequer o militar da reserva remunerada acometido de moléstia incapacitante faz jus a nova melhoria de proventos com esteio no art. 110, § 1º, da Lei 6.880/1980. Nesse sentido, exemplificativamente, cito como precedente: 
	'AGRAVO REGIMENTAL NOS EMBARGOS DE DECLARAÇÃO EM RECURSO ESPECIAL. ADMINISTRATIVO. MILITAR DA RESERVA REMUNERADA. SUPERVENIÊNCIA DE INCAPACIDADE TOTAL E DEFINITIVA. REFORMA. CÁLCULO DOS PROVENTOS. SOLDO DO POSTO IMEDIATAMENTE SUPERIOR AO QUE EXERCIA NA ATIVA. 
	1. A orientação jurisprudencial desta Corte Superior é no sentido de que o militar da reserva remunerada julgado definitivamente incapaz para qualquer trabalho, como na hipótese de estar acometido de cardiopatia grave, deve ser reformado com proventos correspondentes ao soldo da graduação hierárquica imediata a que possuía na ativa, nos termos do art. 110, § 1º, da Lei nº 6.880/80. 
	2. Agravo regimental a que se nega provimento' (AgRg nos EDcl no Recurso Especial 966.142/RJ, Rel. Min. Marco Aurélio Bellizze, Quinta Turma, julgado em 26/2/2013, DJe de 5/3/2013) . 
	19. Mais uma vez, em homenagem à clareza, transcrevo trechos do relatório/voto condutor da deliberação, este subscrito pelo Ministro Marco Aurélio Bellizze: 
	'Trata-se de agravo regimental interposto por Carlos Costa Ribeiro Filho desafiando decisão da lavra do então Relator, Ministro Napoleão Nunes Maia Filho, a quem coube apreciar, inicialmente, o recurso especial, no que interessa, assim fundamentada: 
	'1. Trata-se de Recurso Especial interposto por CARLOS COSTA RIBEIRO FILHO, com fundamento na alínea a do art. 105, III da Constituição Federal, no qual se insurge contra acórdão proferido pelo egrégio Tribunal Regional Federal da 2a. Região, assim ementado, na parte que interessa à espécie: 'ADMINISTRATIVO. MILITAR. RESERVA REMUNERADA. POSTERIOR REFORMA. PROVENTOS COM BASE NA REMUNERAÇÃO DO POSTO IMEDIATAMENTE SUPERIOR AO DA ATIVA. ART. 110 DA LEI 6.880/80. HONORÁRIOS.' 
	(...) 2. Os Embargos de Declaração opostos foram rejeitados. 
	3. Nas razões de seu Apelo Especial, o recorrente aponta violação aos arts. 108, III da Lei 6.880/80 e 1º e 2º da Lei 7.580/86. Alega, em suma, que na inatividade possuía a remuneração calculada com base no soldo correspondente ao grau hierárquico de Capitão. Logo, ao se tornar inválido na forma da legislação militar sua remuneração deve ser calculada com base no soldo de Major. 
	4. A irresignação não merece prosperar. 
	5. Com efeito, o artigo 110 da Lei 6.880/80 dispõe o seguinte:
	'Art. 110. O militar da ativa ou da reserva remunerada, julgado incapaz definitivamente por um dos motivos constantes dos incisos I e II do art. 108, será reformado com a remuneração calculada com base no soldo correspondente ao grau hierárquico imediato ao que possuir ou que possuía na ativa, respectivamente. § 1º Aplica-se o disposto neste artigo aos casos previstos nos itens III, IV e V do artigo 108, quando, verificada a incapacidade definitiva, for o militar considerado inválido, isto é, impossibilitado total e permanentemente para qualquer trabalho.' 
	6. Destarte, o recorrente, julgado incapaz definitivamente para o serviço do Exército, faz jus ao pagamento de sua remuneração calculada no grau imediatamente superior ao posto que ocupava enquanto na ativa. 
	7. Entretanto, conforme se extrai dos autos, tal direito já vem sendo observado, na medida em que o autor foi transferido para reserva remunerada em 29.4.1988 no posto de Primeiro-Tenente, com proventos de Capitão, por contar com mais de trinta anos de serviço. 
	8. Desse modo, não merece reparos o entendimento adotado pelo Tribunal a quo, que, inclusive, encontra amparo na jurisprudência desta Corte. Confira-se: 'ADMINISTRATIVO. MILITAR DA RESERVA REMUNERADA. REFORMA. INCAPACIDADE TOTAL E DEFINITIVA. SOLDO DA GRADUAÇÃO IMEDIATAMENTE SUPERIOR. LEI 6.880/80, ART. 110, §§ 1º E 2º, C. O militar da reserva remunerada julgado definitivamente incapaz por estar acometido de cardiopatia grave, deve ser reformado com o soldo correspondente à graduação hierárquica imediata a que possuía na ativa. Recurso não conhecido (REsp. 169.804/DF, Rel. Min. EDSON VIDIGAL, DJU 23.11.1998) .' 
	9. Diante do exposto, com fundamento no art. 557, caput do Código de Processo Civil, nega-se seguimento ao Recurso Especial. 10. Publique-se. Intimações necessárias.' Opostos embargos de declaração, foram rejeitados monocraticamente. O agravante, militar da reserva remunerada reformado posteriormente por incapacidade permanente (cardiopatia grave) , reitera a alegação de que faz jus à percepção dos proventos com base no soldo correspondente ao posto de Major. Acrescenta que foi transferido para a reserva remunerada em 29/4/1988, no posto de Primeiro-Tenente, o qual exercia na ativa, com percepção dos proventos com base no soldo do posto de Capitão - grau hierarquicamente superior -, pois contava, à época, com mais de trinta anos de serviço nas Forças Armadas. Assim, com a superveniência da invalidez permanente e, por conseguinte, a reforma em 10/9/1993, pugna pela revisão de sua remuneração, a fim de que o parâmetro a ser utilizado passe a ser o soldo do posto imediato ao do de Capitão, ou seja, o soldo de Major. 
	É o relatório. VOTO O SENHOR MINISTRO MARCO AURÉLIO BELLIZZE (RELATOR) :
	Após examinar atentamente os pontos controvertidos, a minha conclusão é a de que os fundamentos da decisão agravada não foram infirmados pelas alegações trazidas no agravo regimental, impondo-se, assim, a sua confirmação. Com efeito, a orientação jurisprudencial desta Corte Superior é no sentido de que o militar da reserva remunerada julgado definitivamente incapaz para qualquer trabalho, como na hipótese de estar acometido de cardiopatia grave, deve ser reformado com proventos correspondentes ao soldo da graduação hierárquica imediata a que possuía na ativa, nos termos do art. 110, § 1º, da Lei nº 6.880/80. 
	... Logo, na espécie, como o posto que o agravante exercia na ativa era o de Primeiro Tenente, deve perceber, na reforma por incapacidade definitiva para qualquer trabalho, os proventos correspondentes ao soldo do grau superior, que é o de Capitão. Como já recebia essa remuneração, não há como acolher a pretensão de revisão para perceber valores de graduação ainda mais elevada. Consoante asseverado no acórdão regional, não há 'qualquer ressalva [na legislação] quanto à remuneração que vinha recebendo o militar da reserva, a partir de sua passagem para a inatividade, que garantisse, porventura, remuneração correspondente a de dois postos acima daquele ocupado na atividade, nos casos em que o militar já recebesse proventos correspondentes ao do grau imediato ao que ocupava na ativa'. Ante o exposto, nego provimento ao agravo regimental. É como voto' (ênfase acrescentada) .'
	20. Ressalto, a propósito, que o entendimento aqui externado foi acolhido à unanimidade pelo Plenário desta Corte de Contas por meio do Acórdão 2.225/2019, de 18/9/2019.'
18. Importa informar que Dorival Rufino do Amaral foi reformado por idade no posto de segundo sargento. Consta no ato concessão de reforma NC 10714952-07-2014-000075-6, o qual está ainda em edição na Unidade Jurisdicionada, que o militar foi acometido de doença especificada em lei que o incapacitou definitivamente já na condição de reformado.
19. Em relação a Edezio Rocha dos Santos se verificou que a reforma no posto de terceiro sargento ocorreu em 5/6/1987, a qual não foi por invalidez, uma vez que o militar foi admitido posteriormente no serviço público (26/9/1992) .
20.  Por fim Edgard de Sousa foi reformado por idade conforme ato NC 10714952-07-2005-100709-7, apreciado no âmbito do TC Processo 021.970/2005-7, no posto de segundo tenente.
21. Assim, de acordo com todas as verificações realizadas, para as pensões militares instituídas por Dorival Rufino do Amaral, Edezio Rocha dos Santos e Edgard de Sousa, cabe apreciar os respectivos atos pela ilegalidade, devendo ser adequados os benefícios para o posto correto.
22.  Vale lembrar que cumpre dispensar o ressarcimento das quantias indevidamente recebidas de boa-fé pelas beneficiárias das pensões instituídas por Dorival Rufino do Amaral, Edezio Rocha dos Santos e Edgard de Sousa, consoante o disposto no Enunciado 106 da Súmula da Jurisprudência do TCU.
23. A Sefip deverá corrigir a data de óbito constante no formulário Sisac do ato de concessão da pensão instituída por Edgard de Sousa para 7/8/2005, visto que a Unidade Jurisdicionada se equivocou no preenchimento.
CONCLUSÃO 
24. A abrangência e a profundidade das verificações levadas a efeito fundamentam convicção de ilegalidade dos atos de concessão das pensões instituídas por Dorival Rufino do Amaral, Edezio Rocha dos Santos e Edgard de Sousa. Assim, cabe proposta no sentido de que sejam considerados ilegais, negando-lhes os registros, cumprindo dispensar o ressarcimento das quantias indevidamente recebidas de boa-fé por Maria Gercilia de O. Amaral, Iolanda Ferreira dos Santos, Edleia Cristina de Souza e Ana Sebastiana P de Souza, consoante o disposto no Enunciado 106 da Súmula da Jurisprudência do TCU.
25. Ainda, em relação à pensionista Iolanda Ferreira dos Santos, cabe esclarecer que poderá optar, a qualquer tempo, pelo recebimento do benefício relativo à pensão militar, contanto que comprove seu respectivo enquadramento na disposição do art. 29 da Lei 3.765/1960. 
26. Quanto ao ato de concessão da pensão instituída por Edgard Fernandes Granja cabe proposta no sentido de que seja considerado legal.
27. Por fim cabe determinar a Sefip que corrija a data de óbito constante no formulário Sisac do ato de concessão da pensão instituída por Edgard de Sousa para 7/8/2005, visto que a Unidade Jurisdicionada se equivocou no preenchimento.
PROPOSTA DE ENCAMINHAMENTO
28. Ante o exposto, com fundamento nos arts. 71, inciso III, da Constituição Federal, 1º, inciso V, e 39, incisos I e II, da Lei 8.443/1992 e 260, § 1º e 5º, do Regimento Interno do Tribunal de Contas da União, bem como art. 7º, § 4º da IN 78/2018, propõe-se:
	a) considerar legal e determinar o registro do ato de concessão da pensão militar instituída por Edgard Fernandes Granja;
	b)  considerar ilegais os atos das pensões militares instituídas por Dorival Rufino do Amaral, Edezio Rocha dos Santos e Edgard de Sousa;
	c) dispensar o ressarcimento das quantias indevidamente recebidas de boa-fé pelas interessadas Maria Gercilia de O. Amaral, Iolanda Ferreira dos Santos, Edleia Cristina de Souza e Ana Sebastiana P de Souza, consoante o disposto no Enunciado 106 da Súmula da Jurisprudência do TCU;
	d) determinar à Subdiretoria de Inativos e Pensionistas do Comando da Aeronáutica que:
	d.1) no prazo de 15 (quinze) dias, a contar da ciência desta Deliberação, abstenha-se de realizar pagamentos decorrentes dos atos impugnados à Maria Gercilia de O. Amaral, Iolanda Ferreira dos Santos, Edleia Cristina de Souza e Ana Sebastiana P de Souza, sujeitando-se a autoridade administrativa omissa à responsabilidade solidária, nos termos do art. 262, caput, do Regimento Interno/TCU;
	d.2) dê ciência, no prazo de 15 (quinze) dias, a contar do recebimento da notificação do Acórdão, do inteiro teor da deliberação que vier a ser proferida à Maria Gercilia de O. Amaral, Iolanda Ferreira dos Santos, Edleia Cristina de Souza e Ana Sebastiana P de Souza, notadamente no que diz respeito ao direito de opção de Iolanda Ferreira dos Santos pelos benefícios legalmente acumuláveis, encaminhando a este Tribunal, no prazo de 30 (trinta dias) , comprovante das referidas ciências;
	d.3) alerte às interessadas que o efeito suspensivo proveniente da interposição de possíveis recursos perante o TCU não as exime da devolução dos valores percebidos indevidamente após a respectiva notificação, caso os recursos não sejam providos;
	d.4) proceda a regularização do posto/graduação que serve de base para o cálculo dos benefícios das pensões militares em questão e encaminhe novos atos pelo e-pessoal;
	e) determinar à Secretaria de Fiscalização de Pessoal que:
	e.1) monitore o cumprimento das medidas indicadas no subitem 28.d) supra, representando a este Tribunal, caso necessário; e
	e.2) corrija a data de óbito constante no formulário Sisac do ato de concessão da pensão instituída por Edgard de Sousa para 7/8/2005."
3. 	Enfim, por intermédio do Exmo. Sr. Procurador Rodrigo Medeiros de Lima, o MPTCU anuiu, em cota singela (Peça 9) , à referida proposta da unidade técnica. 
É o Relatório.

não há.

Procurador Rodrigo Medeiros de Lima.

PENSÕES MILITARES. INDEVIDA PERCEPÇÃO DE BENEFÍCIOS NÃO ACUMULÁVEIS. INDEVIDOS BENEFÍCIOS CORRESPONDENTES A DOIS GRAUS HIERÁRQUICOS SUPERIORES AO POSTO OU GRADUAÇÃO DO INSTITUIDOR NA ATIVA. ILEGALIDADE DE TRÊS ATOS. NEGATIVA DE REGISTRO. LEGALIDADE E REGISTRO DE OUTRO ATO. DETERMINAÇÕES.

PENSÃO MILITAR (PMIL)

Secretaria de Fiscalização de Pessoal (Sefip).

Trata-se de pensões militares deferidas pela Subdiretoria de Inativos e Pensionistas na Área Militar junto ao Comando da Aeronáutica sob as seguintes condições:
	Peça
	Instituidor
	Tipo de Ato
	Data do Óbito
	Vigência
	Enviado ao TCU
	Beneficiárias

	2
	Dorival Rufino do Amaral
	Inicial
	20/11/2012
	20/11/2012
	5/1/2016
	- Maria Gercilia de O. Amaral (viúva, nascimento: 7/5/1938) 

	3
	Edezio Rocha dos Santos
	Inicial
	27/9/2008
	27/9/2008
	19/2/2016
	-  Iolanda Ferreira dos Santos (viúva, nascimento: 11/1/1940) 

	4
	Edgard de Sousa
* data do óbito conforme o registro no Sisob (Peça 10) 
	Inicial
	7/8/2005*
	7/8/2005
	22/10/2015
	- Ana Sebastiana P. de Souza (ex-esposa pensionista, nascimento: 19/1/1958;
- Edleia Cristina de Souza (filha, nascimento: 31/3/1970) 

	5
	Edgard Fernandes Granja
	Reversão
	9/8/1984
	6/11/1996
	24/9/2015
	- Conceição Fernandes Granja (filha, nascimento: 12/3/1949) ;
- Maria da Glória Granja Alves (filha, nascimento: 14/9/1940) 

2.	De toda sorte, após a análise final do feito, a Sefip pugnou pela legalidade da pensão militar instituída por Edgard Fernandes Granja, como ato de reversão, sob o ato n.º 10714944-08-2015-000667-3, sem prejuízo da ilegalidade das pensões militares instituídas por Dorival Rufino do Amaral sob o ato n.º 10714944-08-2015-000089-6, Edezio Rocha dos Santos sob o ato n.º 10714944-08-2015-000188-4 e Edgard de Sousa sob o ato n.º 10714944-08-2013-000567-1, tendo o MPTCU anuído a essa proposta.
3.	Como visto, a Sefip anotou que a pensão instituída a partir do falecimento de Edezio Rocha dos Santos (Peça 3) padeceria de ilegalidade diante da existência de dois outros benefícios previdenciários percebidos em favor da correspondente pensionista (Iolanda Ferreira dos Santos) , para além da presente pensão militar, ante a cumulativa percepção da pensão sob o Regime Próprio da Previdência Social (RPPS) e da pensão sob o Regime Geral da Previdência Social (RGPS) .
4.	A Sefip pugnou, ainda, pela ilegalidade dos atos instituídos a partir do falecimento de Dorival Rufino do Amaral (Peça 2) , Edezio Rocha dos Santos (Peça 3) e Edgard de Sousa (Peça 4) , ao vislumbrar que, a partir da verificação da incapacidade definitiva dos então militares, não subsistiria o embasamento legal para o cálculo dos proventos de pensão pela suposta referência em dois ou mais níveis acima do então nível ostentado pelos militares na ativa. 
5. 	O TCU pode incorporar o parecer da Sefip a estas razões de decidir.
6.	Ocorre que, ao dispor sobre a concessão de pensões militares, o art. 29 da Lei n.º 3.765, de 1960, vedaria expressamente a acumulação de mais de dois benefícios. 
7.	Bem se sabe que, originalmente, o aludido dispositivo legal permitia a acumulação de duas pensões militares ou de uma pensão militar com os proventos de aposentadoria ou pensão proveniente de um único cargo civil, quando o art. 29 da Lei n.º 3.765, de 1960, estabelecia a seguinte premissa:
" (...) Art. 29. É permitida a acumulação:
a) de duas pensões militares;
b) de uma pensão militar com proventos de disponibilidade, reforma, vencimentos, aposentadoria ou pensão proveniente de um único cargo civil."
8.	Em face, contudo, das alterações introduzidas pela MP n.º 2.215-10, de 2001, o aludido art. 29 da Lei n.º 3.765, de 1960, passou a estabelecer a seguinte premissa:
" (...) Art. 29. É permitida a acumulação:
I - de uma pensão militar com proventos de disponibilidade, reforma, vencimentos ou aposentadoria;
II - de uma pensão militar com a de outro regime, observado o disposto no art. 37, inciso XI, da Constituição Federal."
9.	Não por acaso, então, a jurisprudência do TCU estaria firmada no sentido da ilegalidade dessa múltipla acumulação indevida em sintonia, por exemplo, com os Acórdãos 3.653/2011, 8.721/2017, 10.142/2017, da 2ª Câmara, restando adequada a proposta da unidade técnica e do MPTCU sobre a ilegalidade do referido ato de pensão militar diante dessa indevida acumulação com, pelo menos, os outros dois benefícios previdenciários.
10.	Em função, todavia, da evidente possibilidade de subsistir a irregularidade na cumulativa percepção dos referidos benefícios previdenciários pela aludida interessada, o TCU deve determinar que o INSS avalie a legalidade, ou não, da atual situação previdenciária de Iolanda Ferreira dos Santos, devendo informar o TCU sobre o efetivo resultado de todas as providências adotadas.
11.	Não fosse o bastante, por ocasião das respectivas reformas pela incapacidade definitiva, os instituidores das pensões às Peças 2, 3 e 4 teriam passado a perceber os seus proventos calculados em dois ou mais patamares acima do nível então ostentado na atividade, ante a suposta aplicação do art. 110 da Lei n.º 6.880, de 1980, sob as seguintes condições:
	(a) Dorival Rufino do Amaral atuara como 3º Sargento e passou para a reserva remunerada com os proventos de 2º Sargento, tendo sido posteriormente reformado pelo limite de idade, mas, em 2014, veio a ser indevida e novamente reformado por incapacidade, e daí teria passado a perceber a indigitada majoração nos seus proventos para o posto de 2º Tenente;
	(b) Edezio Rocha dos Santos atuara como 3º Sargento, tendo sido reformado em 5/6/1987, e, apesar de o respectivo ato não ter sido submetido à apreciação do TCU, não teria decorrido de incapacidade absoluta, pois o militar foi posteriormente admitido no serviço público civil (29/9/1992) , não subsistindo as informações para justificar o cálculo da pensão militar concedida a partir do seu falecimento sob os proventos para o posto de 2º Tenente; e
	(c) Edgard de Sousa atuara como Subtenente e passou para a reserva remunerada com os proventos de 2º Tenente, tendo sido posteriormente reformado pelo limite de idade no posto de 2º Tenente sob o ato NC 10714952-07-2005-100709-7 apreciado no âmbito do TC Processo 021.970/2005-7, não subsistindo as informações para justificar o cálculo da pensão militar concedida a partir do seu falecimento sob os proventos para o posto de Major.
12.	Bem se vê, porém, que, nos termos do Acórdão 2.225 prolatado na Sessão de 18/9/2019, o Plenário do TCU teria firmado o entendimento no sentido da ausência de embasamento jurídico para o cálculo dos proventos de reforma por dois ou mais níveis hierárquicos acima daquele ostentado pelo militar na ativa, em dissonância, assim, com os arts. 50, 108 e 110 da Lei n.º 6.880, de 1980.
13.	O referido Acórdão 2225/2019-TCU-Plenário estaria, aliás, em plena sintonia com o entendimento fixado pelo Superior Tribunal de Justiça no REsp 1.340.075/CE julgado pela 2ª Turma sob a relatoria do Ministro Castro Meira, em 9/4/2013 (DJe de 15/4/2013) , no seguinte sentido:
	" (...) ADMINISTRATIVO. MILITAR. REFORMA. ALTERAÇÃO DE BENEFÍCIO. INCAPACIDADE SUPERVENIENTE. ART. 110, § 1º, C/C ART. 108, V, DA LEI 6.880/80. MILITARES DA ATIVA OU RESERVA REMUNERADA. RESTRIÇÃO. MILITAR JÁ REFORMADO. IMPOSSIBILIDADE. 
	1. A reforma do militar com a remuneração calculada com base no soldo correspondente ao grau hierárquico imediato ao que possuir ou que possuía na ativa, nos termos do art. 110, § 1º, c/c o art. 108, V, da Lei 6.880/80, restringe-se aos militares da ativa ou reserva remunerada, na exata disposição do caput do art. 110, não sendo possível a concessão de tal benesse àqueles militares já reformados. 
	2. Recurso especial não provido". 
14. 	Eis que, nos termos do art. 110 da Lei n.º 6.880, de 1980, o militar da ativa ou da reserva remunerada, ao ser considerado incapaz definitivamente, seria reformado com os proventos calculados sob o grau hierárquico imediatamente superior ao ocupado na ativa, e não ao ocupado na reserva ou na anterior reforma, sobressaindo a suscitada ilegalidade nos aludidos atos de pensão militar.
15.	De todo modo, como as aludidas pensões deram entrada no TCU há menos de 5 anos, não seria necessária a prévia oitiva das interessadas no presente momento, estando esse entendimento em plena consonância com a jurisprudência do STF (v.g.: MS-25.116 e MS-25.403) e com a exceção prevista na Súmula Vinculante nº 3 do STF, além de estar em sintonia com a jurisprudência do TCU (v.¿g.: Acórdão 587/2011-TCU-Plenário, entre outros) . 
16. 	O TCU deve assinalar a ilegalidade, portanto, dos atos de pensão militar acostados às Peças 2, 3 e 4 para lhes negar o respectivo registro, sem prejuízo de anotar a legalidade do ato à Peça 5 para lhe conceder o respectivo registro.
Ante o exposto, pugno pela prolação do Acórdão ora submetido a este Colegiado.
TCU, Sala das Sessões, em tagDataSessao.
Ministro-Substituto ANDRÉ LUÍS DE CARVALHO 
Relator